臺灣臺北地方法院民事判決　　　　　　　96年度訴字第1880號
原　　　告　丁○○
訴訟代理人　戴雅韻律師
被　　　告　乙○○
　　　　　　　　　　　3
　　　　　　甲○○
　　　　　　　　　　　3
共　　　同
訴訟代理人　林美倫律師
　　　　　　陳勵新律師
複代理人　　張衛航律師
被　　　告　丙○○(Hsiao.
　　　　　　　　　　　rk, .
上列當事人間返還寄託物事件，本院於民國96年10月30日言詞辯
論終結，判決如下：
    主  文
原告之訴及其假執行之聲請均駁回。
訴訟費用由原告負擔。
    事  實  及  理  由
甲、程序方面：
一、按訴狀送達後，原告不得將原訴變更或追加他訴，但擴張或
    減縮應受判決事項之聲明者，不在此限，民事訴訟法第255
    條第1項第3款定有明文。查原告起訴時請求被告乙○○及甲○○連帶返還寄託款新臺幣（下同）1,840,000元，嗣於民
    國96年9月15日具狀擴張請求寄託款1,890,000元外，並加計
    此金額自81年3月25日起至94年8月20日止，按交通銀行利率
    計算之利息後，共計3,169,715元，及其中1,890,000元自民
    國94年8月20日起至清償日止，按年息百分之五計算之利息
    ，上開請求核屬應受判決事項聲明之擴張，依上開規定，自
    應准許之。
二、本件被告丙○○未於言詞辯論期日到場，核無民事訴訟法第
    386條各款所列情形，爰依原告之聲請，由其一造辯論而為
    判決。
乙、實體方面：
一、本件原告起訴主張：
（一）關於請求被告乙○○、甲○○返還寄託款部分：
      原告於81年間因個人及家庭理財之需，自原告於第一銀行
      嘉義分行00000000000號帳戶提款，再電匯予被告乙○○
      及甲○○，寄託金錢於其銀行帳戶內，其中於81年3月16
      日、81年3月31日及81年12月28日分別匯入1,000,000元（
      手續費38元）、540,000元及400,000元至被告乙○○設於
      交通銀行新竹分行帳號000000000000之帳戶，及於81年2
      月25日、81年3月21日及81年12月28日分別匯入2,200,000
      元、3,000,000元及2,200,000元至被告甲○○設於交通銀
      行新竹分行帳號000000000000之帳戶。嗣於82年間，被告
      曾應原告之要求匯回5,500,000元予原告，原告嗣後又委
      託被告以250,000元兌換美金10,000元贈與訴外人丙○○
      ，惟被告拖延十餘年始將上開金額贈送予訴外人丙○○，
      原告自94年起即請求被告返還剩餘寄託款，並終止寄託關
      係，嗣由被告乙○○之母代被告返還1,750,000元後，尚
      有1,890,000元及依交通銀行利率計算之孳息1,279,715元
      （自81年3月25日起至94年8月20日止），共計有3,169,71
      5元未歸還，原告並以94年8月20日為最後期限催請被告共
      同返還，惟被告均置之不理，為此依兩造間之寄託契約，
      請求被告乙○○、甲○○共同返還前開寄託款及利息。
（二）關於請求被告乙○○、丙○○返還遺產部分：
      訴外人劉曉群於生前曾購入一批黃金90兩，其於86年間死
      亡後，即由訴外人陸白烈存放於臺灣銀行嘉義分行編號62
      18號之保險箱內，並交予原告記載買賣黃金之詳細資料之
      記事本，嗣後訴外人陸白烈於95年3月30日意外身亡，被
      告乙○○將訴外人劉曉群所購買之黃金加入被告陸白烈之
      遺產中，全部由被告乙○○及丙○○取得，因訴外人劉曉
      群未婚且未有子嗣，其法定繼承人應為原告及原告之前妻
      即訴外人陸白烈，原告有權繼承一半，依黃金價格一兩24
      ,000 元計算，原告共計應可繼承1,080,000元，卻遭被告
      乙○○、丙○○以偽造文書等方式造成侵害，為此訴請被
      告乙○○、丙○○如數連帶返還。並聲明：1.被告乙○○
      、甲○○應共同給付原告3,169,715元，及其中1,890,000
      元自民國94年8月20日起至清償日止，按年息5%計算之利
      息；2.被告乙○○、丙○○應連帶給付原告1,080,000元
      ，及自起訴狀繕本送達翌日起至清償日止，按年息5%計算
      之利息。3.願供擔保，請准宣告假執行。
（二）對被告抗辯之陳述略以：
  １、原告已就寄託關係為相當之證明，且被告乙○○已自承收
      受其中1,000,000元、被告甲○○自承有收受其中2,200,0
      00元，若被告辯稱已返還上開款項，自應就之負舉證責任
      ，且被告雖稱已返還款項早逾3,200,000元，以原告主張
      之寄託款既係達9百餘萬元，被告仍未證明確已全數返還
      ；否則，若認系爭款項之交付並非寄託關係，被告二人受
      領上開款項亦屬不當得利，原告亦得依不當得利之規定，
      訴請被告乙○○、甲○○共同返還。另被告所提出證明已
      結匯給被告丙○○之外匯水單應係偽造，被告乙○○並未
      證明確已交付上開款項。
  ２、關於被告乙○○、丙○○應返還部分遺產者，被告乙○○
      、丙○○於95年4月間第一次前往開啟保險箱時，竟未會
      同原告及國稅局人員到場，且係以偽造私文書方式開啟保
      險箱，顯有問題。
二、被告則抗辯以：
（一）關於原告請求被告乙○○、甲○○返還寄託款部分：被告
      從未與原告成立寄託關係，係因原告表示要將訴外人陸白
      烈之土地出賣所得價金，平均分配與三名子女，其後原告
      亦確有因之匯款與三名兒女，該3,200,000元款項應係原
      告所贈送，但後來原告又指示將該款項歸還，被告乙○○
      才又將款項匯出去。再者，依原告所提之匯款資料，僅能
      確定81年3月16日曾匯給被告乙○○1,000,000元，於81年
      12月28日匯給被告甲○○2,200,000元，匯給被告乙○○
      之1,000,000元部分，被告乙○○已於81年3月26日及同年
      3月27日分別匯回990,000元及550,000元予原告，另匯入
      被告甲○○之2,200,000元者，亦已於兩日後即轉匯與他
      人，原告所稱其他款項被告均未收受，以被告當時須負擔
      房貸債務，若原告曾匯款項給被告，依情被告亦當先以之
      支應房貸債務，惟被告之房屋貸款既無減少情形，顯然原
      告所述之情形，僅係原告借用被告帳戶匯款，則原告縱使
      有匯款共計3,200,000元入被告乙○○、甲○○之帳戶，
      被告乙○○、甲○○嗣後既已轉匯3,740,000元至原告所
      指定之其他帳戶，亦可見被告乙○○、甲○○實無侵占原
      告金錢之行為，甚至，由原告亦自承被告乙○○、甲○○
      曾匯回5,500,000元與原告之情況，此金額顯亦超過原告
      匯予被告之金錢，被告乙○○、甲○○自毋庸就之再負返
      還責任。又被告二人曾於81年3月31日將原告所指示欲給
      被告丙○○之美金10,000元匯出交付丙○○，並未拖延，
      此由被告乙○○之帳戶匯出255,888元之紀錄即可明；況
      且，於92年8月7日原告曾要求被告給付其1,750,000元，
      並逼迫被告簽借據，雖然被告乙○○事實上並無積欠原告
      債務之情形，每月亦有給付原告生活費，但因為斷絕原告
      之滋擾，始簽發系爭借據，被告嗣後亦已如數匯款與原告
      ，原告所主張之寄託關係或借貸關係均非事實，原告亦未
      舉證證明被告乙○○、甲○○與其間有所指數額之寄託關
      係存在等語。被告甲○○並另以：原告從未向其表示要將
      金錢寄託至其所有帳戶中，且原告所指匯入其帳戶款項
      2,200,000元當時，其正在國外，其所有之該帳戶存摺等
      資料均由其夫即被告乙○○保管中，其對該款項之匯入並
      不知情等語置辯。被告乙○○、甲○○並均聲明：原告之
      訴及其假執行之聲請均駁回；如受不利判決，願供擔保，
      請准宣告免為假執行。
（二）返還遺產部分：
      被告丙○○經通知雖並未於言詞辯論期日到場，惟曾於96
      年9月13日提出書狀抗辯以：雖曾於母親陸白烈過世後返
      台時，與被告乙○○共同前往開啟保險箱，但僅取出土地
      、房屋所有權狀等物，並無原告所指黃金存在，且原告在
      母親陸白烈生前即外遇不斷，其母親陸白烈實無可能交付
      原告相關日記或財物紀錄；被告乙○○則以：訴外人劉曉
      群死亡後，並未曾留有黃金之遺產與訴外人陸白烈，且訴
      外人陸白烈更不可能將日記或其他財物紀錄交給原告，被
      告第一次開啟保險箱係因為訴外人陸白烈過世需要辦理遺
      產稅與房屋過戶等事宜，第二次係被告與原告及南區國稅
      局嘉義市分局之人員至臺灣銀行嘉義分行開啟訴外人陸白
      烈之保險箱，實際上均未發現有黃金等物，而僅留有項鍊
      、戒指等，被告等人亦已如實申報遺產，並無原告所指之
      90兩黃金存在，原告之請求並無依據等語置辯。被告乙○○並聲明：原告之訴及其假執行之聲請均駁回；如受不利
      判決，願供擔保，請准宣告免為假執行。
三、關於原告請求被告乙○○、甲○○返還寄託款1,890,000元
    ，加計利息後金額共計3,169,715元之部分，被告乙○○固
    不爭執其所有原交通銀行新竹分行帳戶曾於81年3月16日由
    原告匯入1,000,000元，被告甲○○亦不爭執其所有原交通
    銀行新店分行帳戶曾於81年12月28日由原告匯入2,200,000
    元等事實，並有兆豐銀行檢送之被告乙○○帳戶往來明細表
    、原告所提出被告甲○○之存摺明細等影本各一份，及原告
    帳戶之存款取款憑條等影本二份在卷可憑，惟就原告主張其
    尚有於81年3月31日及81年12月28日分別匯入540,000元及40
    0,000元至被告乙○○前開帳戶，於81年2月25日、81年3月2
    1日分別匯入2,200,000元、3,000,000元至被告甲○○前開
    帳戶，及各該匯款入被告乙○○、甲○○之原因係基於將各
    該款項分別寄託給被告乙○○、甲○○保管等情，則為被告
    所否認，依民事訴訟法第277條前段關於當事人主張有利於
    己之事實者，就其事實有舉證責任之規定，原告就此自應舉
    證以實其說，然而：
（一）原告提出之被告乙○○、甲○○之存摺明細影本各一份中
      ，各該帳戶固有上開日期、金額之款項匯入之記載，惟除
      前述被告乙○○、甲○○不爭執部分外，其餘款項是否確
      為原告所匯入，尚難僅憑上開記載即足認定，原告既未能
      證明各該款項確係其所交付被告二人者，則其據之主張其
      餘款項有交付被告乙○○、甲○○二人而成立寄託契約關
      係，已非有據。
（二）其次，就前述原告確曾於81年3月16日匯入1,000,000元至
      被告乙○○帳戶，及於81年12月28日匯入2,200,000元至
      被告甲○○之部分，原告所主張與被告乙○○、甲○○間
      有就各該款項成立寄託契約者，僅以有交付各該款項與被
      告二人一事為據，但以款項交付被告二人之緣由本甚多，
      諸如被告乙○○所辯稱之前因其母親陸白烈所有土地出賣
      所得價金，曾經原告表示欲以平均分配子女三人（包括被
      告乙○○）之方式為贈與，衡諸一般父母交付子女之款項
      確有以贈與之意者，確係存在，原告交付各該款項之緣由
      係為贈與被告乙○○之意，即有可能，而被告乙○○復稱
      斯時其配偶即被告甲○○係在國外，其所有帳戶存摺等資
      料均由被告乙○○保管中，原告贈與之款項因而匯入被告
      甲○○之帳戶內，亦無違情處，在原告復未能進一步具體
      說明有何將各該款項交付被告乙○○、甲○○保管之必要
      ，亦未能證明兩造間就之確有成立寄託契約合意存在之情
      況下，已難徒憑各該款項交付一事，即謂被告確係基於兩
      造間之寄託契約而收受各該款項。
（三）況且，縱使被告乙○○、甲○○對於收受各該款項之原因
      是否即為贈與一事，係稱因時隔久遠而不復記憶，又稱原
      告亦有借用其等帳戶使用之情況，若如被告乙○○所指係
      原告借用帳戶之情狀，以各該款項僅係暫時匯入被告二人
      帳戶，嗣後尚須還原告之性質，當有如原告所主張基於寄
      託契約而收受之可能，惟姑不論如前述，被告乙○○、甲○○均稱斯時被告甲○○係在國外就讀，所有帳戶資料既
      交由被告乙○○保管中，被告乙○○所指借用帳戶之情形
      亦僅存在原告與被告乙○○間，已難認被告甲○○有與原
      告間成立借用帳戶契約之可能，且原告既亦自認於82年間
      其因購屋需要曾指示並獲被告乙○○、甲○○交付計5,50
      0,000元（參見起訴狀第2頁），以此還款時間尚接近而論
      ，亦可見被告乙○○、甲○○所辯稱此5,500,000元款項
      即為返還原告借用帳戶時所存放之前述1,000,000元、2,2
      00,000元之部分，當屬有據；至於原告雖復主張其寄放之
      款項遠逾5,500,000元，如前述，原告既不能舉證證明確
      有交付除前述1,000,000元、2,200,000元外之其餘部分，
      且被告乙○○縱使返還原告之金額逾1,000,000元、2,200
      ,000 元總額外之部分，究係出於何原因所為，亦屬被告
      乙○○是否另與原告間有贈與或其他法律關係之問題，仍
      難據之謂被告乙○○尚有積欠原告共計3,200,000元之事
      實，是被告乙○○、甲○○上開所辯，應堪採信，尚難認
      原告所主張被告乙○○、甲○○尚積欠其共3,200,000元
      者屬實。
四、再以，關於原告請求被告乙○○、丙○○連帶給付遺產之一
    半1,080,000元部分，被告乙○○、丙○○雖有在原告之妻
    即被告二人母親陸白烈過世後，有曾95年4月4日至訴外人陸
    白烈所設立之臺灣銀行嘉義分行開啟保管箱之事實，有臺灣
    銀行嘉義96年6月5日嘉義營字第0965000052號函文所附保管
    箱租用約定書、保管箱開箱明細表影本等件附卷可稽，惟原
    告主張斯時被告乙○○、丙○○有擅自取走該保管箱內存放
    之黃金90兩（3寬條、1半條，下稱系爭黃金）一節，均為被
    告二人所否認，原告就此自應舉證證明之；然而，原告就所
    主張訴外人陸白烈生前所取得之系爭黃金，係於86年間即已
    死亡之原告之子劉曉群死亡前所購入，而由訴外人陸白烈保
    管而存放於保管箱等情，僅據其提出原告自稱係訴外人陸白
    烈寫立並在死亡前交付原告之記事本節本影本二紙為證，惟
    姑不論被告乙○○已否認訴外人陸白烈有交付記事本與原告
    之情事，且以其上所記載弟弟買入黃金等內容，並不足以說
    明訴外人劉曉群確有在死亡前仍持有系爭黃金，或嗣後確有
    交付訴外人陸白烈保管等事實，甚且，若如原告所稱係在86
    年前即行購入，該記載距訴外人陸白烈於95年間死亡時復已
    相隔甚久，訴外人陸白烈縱有自訴外人劉曉群處代為保管甚
    或取得系爭黃金之事實，在訴外人陸白烈死亡前是否系爭黃
    金仍為其所持有而成為其遺產之一部分，均有不明，遑論參
    諸卷附臺灣銀行嘉義分行函覆本院之訴外人陸白烈保管箱開
    啟紀錄影本所載內容，亦僅足說明被告乙○○、丙○○有在
    95年4月4日先開啟保險箱之行為，仍不足以說明其內確有存
    放系爭黃金而遭被告二人擅自取走之情形，更難徒憑以被告
    乙○○、丙○○未會同國稅局即先行前往開啟查看之情事，
    即謂系爭黃金確有在其內且遭被告乙○○、丙○○擅自取走
    ，是原告主張被告乙○○、丙○○負有連帶返還其系爭黃金
    一半之義務，並請求以系爭黃金一半之市價為1,080,000元
    計付，由被告乙○○、丙○○負連帶清償責任，仍無理由。
五、從而、原告主張與被告乙○○、甲○○間有寄託契約法律關
    係存在，請求被告乙○○、甲○○共同給付3,169,715元，
    及其中1,890,000元自民國94年8月20日起至清償日止，按年
    息5%計算之利息，及依繼承、侵權行為等規定，請求被告乙○○、丙○○連帶返還1,080,000元，及自起訴狀繕本送達
    翌日起至清償日止，按年息5%計算之利息，均無理由，應予
    駁回。至於原告假執行之聲請，亦因而失所依附，亦不應准
    許之。
六、兩造其餘之攻擊或防禦方法及未經援用之證據，經本院斟酌
    後，認為均不足以影響本判決之結果，自無逐一詳予論駁之
    必要，併此敘明。
七、訴訟費用負擔之依據：民事訴訟法第78條。
中　　華　　民　　國　　96　　年　　11　　月　　16　　日
                  民事第五庭    法　官　林麗真
以上正本係照原本作成
如對本判決上訴，須於判決送達後20日內向本院提出上訴狀
中　　華　　民　　國　　96　　年　　11　　月　　16　　日
                    　　　　　　書記官　李承翰
